臺灣苗栗地方法院民事判決　　　　　　　 99年度訴字第405號
原　　　告　范瑞娥
被　　　告　林海燕
　　　　　　郭鏡
上列當事人間請求侵權行為損害賠償事件，本院於民國100 年2
月22日言詞辯論終結，判決如下：
    主  文
被告應連帶給付原告新臺幣壹佰柒拾參萬元，及自民國一００年
二月二十二日起至清償日止，按年息百分之五計算之利息。
訴訟費用新臺幣壹萬捌仟壹佰貳拾柒元由被告連帶負擔。
本判決第一項於原告以新臺幣伍拾柒萬柒仟元為被告供擔保後，
得假執行。
    事實及理由
一、原告起訴主張：被告林海燕（原名林文玲、林寶猜）於民國
    92年起以化名「陳阿妹」身分，在臺中縣、苗栗縣等地經營
    名產店、水果攤、服飾店及販售光碟等生意，於92年6 月間
    ，在苗栗縣苗栗市山珍水果店以「陳阿妹」身份，結識訴外
    人邱月瑾後不久，即向邱月瑾謊稱：其父母為陳志榮、楊秀
    好，陳志榮為蔣介石時代之高官，要認養邱月瑾為養女，俾
    由邱月瑾與被告林海燕成為姊妹，互相照顧，將來可共同繼
    承陳志榮遍及海內外之鉅額遺產云云，並由被告林海燕出示
    不詳之養女證明、新臺幣（下同）9 億元支票等文件供邱月
    瑾閱覽，邱月瑾雖覺可疑，但因貪圖被告林海燕許諾之鉅額
    遺產，便以陳志榮、楊秀好之養女自稱。嗣後，被告林海燕
    即意圖為自己不法之所有，向訴外人邱月瑾謊稱：其父陳志
    榮日前死亡，為領取鉅額遺產，需繳交遺產稅等稅金，要求
    訴外人邱月瑾籌款交給陳志榮之母親（以「阿嬤」稱呼，實
    為被告林海燕所扮演）及法院法官組成之「遺產監管小組」
    （亦為被告林海燕所扮演），取得完稅證明後，始能辦理遺
    產繼承。而訴外人邱月瑾於94年間，因本身並無資力，亦無
    處可居，乃借住於舊識被告郭鏡位在苗栗縣苗栗市○○里○
    鄰○○路277 巷8 號住處，其2 人談及此事時，均未曾見過
    由稅務單位出具要求繳納遺產稅之相關單據，對被告林海燕
    及陳志榮、「阿嬤」等人之真實身分亦未加以查證，且「阿
    嬤」更指示訴外人邱月瑾或被告郭鏡對外借錢籌款後，應將
    借得之現金款項，在被告郭鏡前開住處交給由被告林海燕化
    名之「陳阿妹」親自收取，其2 人乃有預見訴外人邱月瑾可
    繼承遺產乙事應屬子虛，然訴外人邱月瑾、被告郭鏡為圖謀
    可自被告林海燕處朋分利益，竟基於意圖為自己不法之所有
    之犯意聯絡，共同加入由被告林海燕編織之繼承遺產騙局中
    ，分別扮演陳志榮之養女及「阿嬤」之養孫角色，以被告郭
    鏡上開住處之佛堂為據點，示渠等為學佛之人，以利獲取他
    人信任，並自95年間起陸續以幫忙訴外人邱月謹繳交遺產稅
    ，1 個月後會奉還，嗣又以還有部分稅款沒算到，如不繼續
    繳，之前繳的金額會被沒收為由詐騙原告，其間並間或由被
    告林海燕在電話中以「阿嬤」或「遺產監管小組」成員「黃
    小姐」、「黃法官」之多重身分、聲音，向原告訛稱訴外人
    邱月瑾繼承遺產之事為真云云，致原告陷於錯誤，先後於如
    附表所示之時間將如附表所示之款項交付予被告郭鏡或訴外
    人邱月瑾轉交予被告林海燕，金額共計443 萬元。經原告屢
    次追索，尚有173 萬元未返還。原告因遭被告等人之詐騙侵
    權行為，致原告受有共計173 萬元之損害。為此依民法第18
    4 、185 條之規定，請求被告連帶賠償原告之損害等語。並
    聲明：如主文第1 項所示；並陳明願供擔保，請准宣告假執
    行。
二、被告則以：
  (一)被告林海燕則以：伊並未向原告借錢，借款也要有憑據，所
    有的事情伊都不知情，伊是被冤枉的等語置辯，並聲明：原
    告之訴駁回。
  (二)被告郭鏡則以：被告林海燕一派胡言，原告的錢全部都是由
    被告林海燕收取，原告應直接向林海燕求償等語置辯，並聲
    明：原告之訴駁回。
三、本件被告林海燕於92年起以化名「陳阿妹」身分，在臺中縣
    、苗栗縣等地經營名產店、水果攤、服飾店及販售光碟等生
    意，於92年6 月間，在苗栗縣苗栗市山珍水果店以「陳阿妹
    」身份，結識訴外人邱月瑾後不久，即向邱月瑾謊稱：其父
    母為陳志榮、楊秀好，陳志榮為蔣介石時代之高官，要認養
    邱月瑾為養女，俾由邱月瑾與被告林海燕成為姊妹，互相照
    顧，將來可共同繼承陳志榮遍及海內外之鉅額遺產云云，並
    由被告林海燕出示不詳之養女證明、9 億元支票等文件供邱
    月瑾閱覽，邱月瑾雖覺可疑，但因貪圖被告林海燕許諾之鉅
    額遺產，便以陳志榮、楊秀好之養女自稱。嗣後，被告林海
    燕即意圖為自己不法之所有，向訴外人邱月瑾謊稱：其父陳
    志榮日前死亡，為領取鉅額遺產，需繳交遺產稅等稅金，要
    求訴外人邱月瑾籌款交給陳志榮之母親（以「阿嬤」稱呼，
    實為被告林海燕所扮演）及法院法官組成之「遺產監管小組
    」（亦為被告林海燕所扮演），取得完稅證明後，始能辦理
    遺產繼承。而訴外人邱月瑾於94年間，因本身並無資力，亦
    無處可居，乃借住於舊識被告郭鏡位在苗栗縣苗栗市○○里
    ○ 鄰○○路277 巷8 號住處，其2 人談及此事時，均未曾見
    過由稅務單位出具要求繳納遺產稅之相關單據，對被告林海
    燕及陳志榮、「阿嬤」等人之真實身分亦未加以查證，且「
    阿嬤」更指示訴外人邱月瑾或被告郭鏡對外借錢籌款後，應
    將借得之現金款項，在被告郭鏡前開住處交給由被告林海燕
    化名之「陳阿妹」親自收取，其2 人乃有預見訴外人邱月瑾
    可繼承遺產乙事應屬子虛，然訴外人邱月瑾、被告郭鏡為圖
    謀可自被告林海燕處朋分利益，竟基於意圖為自己不法之所
    有之犯意聯絡，共同加入由被告林海燕編織之繼承遺產騙局
    中，分別扮演陳志榮之養女及「阿嬤」之養孫角色，以被告
    郭鏡上開住處之佛堂為據點，示渠等為學佛之人，以利獲取
    他人信任，並自95年間起陸續以幫忙訴外人邱月謹繳交遺產
    稅，1 個月後會奉還，嗣又以還有部分稅款沒算到，如不繼
    續繳，之前繳的金額會被沒收為由詐騙原告，其間並間或由
    被告林海燕在電話中以「阿嬤」或「遺產監管小組」成員「
    黃小姐」、「黃法官」之多重身分、聲音，向原告訛稱訴外
    人邱月瑾繼承遺產之事為真云云，致原告陷於錯誤，先後於
    如附表所示之時間將如附表所示之款項交付予被告郭鏡或訴
    外人邱月瑾轉交予被告林海燕，金額共計443 萬元。而被告
    等人因共犯前開詐欺犯行，業經本院98年度重訴字第5 號刑
    事判決及臺灣高等法院臺中分院99年度上訴字第1584號刑事
    判決判處罪刑確定之事實，有臺灣高等法院臺中分院99年度
    上訴字第1584號刑事判決附卷可參。本院審酌：(一)被告郭鏡
    、訴外人邱月瑾於前開刑事審理中對渠等有聽從被告林海燕
    之指示，以訴外人邱月瑾可繼承鉅額遺產，需繳交遺產稅等
    名目，共同遊說並向原告收取如附表所示之款項，再轉交予
    被告林海燕，而其後並未繼承分文遺產等情並不爭執。(二)被
    告林海燕於警詢及本院刑事庭審理中亦坦承曾假冒「阿嬤」
    、「黃法官」、「黃小姐」之身分、聲音打電話給被害人，
    請被害人到郭鏡住處繳款等情（見臺灣苗栗地方法院檢察署
    98年度偵字第4721號卷一第42頁背面、本院98年度重訴字第
    5 號刑事卷二第164 頁、第170 頁正背、面、第17 1頁）。
    (三)被告林海燕對原告曾因被告郭鏡、訴外人邱月瑾宣稱要繳
    交遺產稅辦理遺產繼承，而繳交如附表所示之款項予被告郭
    鏡及訴外人邱月瑾2 人乙節亦不爭執。(四)被告林海燕曾於偵
    查中供稱：00000000 00 號行動電話是伊自己在用，且時常
    以該支電話與被告郭鏡、訴外人邱月瑾及訴外人張美蘭等人
    通話等語（見臺灣苗栗地方法院檢察署98 年度偵字第3891
    號卷一第65頁），而被告林海燕持用前開行動電話與訴外人
    邱月瑾聯絡時，亦曾在談話內容中交代邱月瑾：「我跟妳說
    ，阿妹（指張阿妹）六百九拿來，本票妳跟她寫，後面背書
    妳跟她寫一個無效…妳師兄他們交錢進來，他都這樣寫給他
    們，所以妳師兄才沒事的，妳們都不用負責，不用還錢的，
    就阿妹自己要還的，這種動作妳自己不做要叫誰做？等一下
    妳打電話好禮的跟阿妹說，本票妳要開，電話我唸給妳，00
    00000000，好好跟她說，妳現在要用軟的了…妳快跟她說，
    最後一次了，妳跟她說妳有接到判決文了，最後一次領一領
    ，就把妳帶走了，妳就回妳阿媽那…」（見98年4 月14日14
    時01分11秒，0000000000號與0000000000號之通訊監察譯文
    ，附於前揭刑事卷宗聲搜卷第38頁）；「妳什麼話也都不用
    再講了，我跟妳講的話知道就好，趕快去處理，趕快拿回來
    啦！如果不拿就不要拿了啦…今天如果沒繳進來，什麼江山
    都沒有了啦！大家試看看啦！嘸影講法律她就多認識啦…快
    處理，到三點半而已，如果三點半沒有，我們什麼都消掉…
    」（見98年4 月22日9 時30分5 秒，0000000000號與000000
    0000號之通訊監察譯文，附於聲搜卷第39頁）、「師姐喔，
    今天你們都要繳，怎麼都沒有人要出門？…」（見98年4 月
    22日13時13分50秒，0000000000號與0000000000號之通訊監
    察譯文，附於聲搜卷第39頁背面）、「現在妳自己份要領，
    妳自己也要繳啦！我已經跟妳繳七萬七進去了，現在我不能
    再幫妳繳了，現在軍的知道代價那麼多，整個都要去整理出
    來了啦…」（見98年4 月22日13時40分33秒，00 00000000
    號與0000000000號之通訊監察譯文，附於聲搜卷第40頁）、
    「今天都要處理了啦！沒處理不行了，跟上回不同，不能拿
    到就要簽喔！…我們這個函送只限一天而已喔！十個人有拿
    的簽一簽都要送回來，要速戰速決啦！函送今天一天，明天
    一天，就要全部交回來了，沒繳回來是他家的事啦！…」（
    見98年5 月11日10時04分20秒，0000000000號與0000000000
    號之通訊監察譯文，附於4721號偵卷一第52頁卷第38頁）。
    又被告林海燕以其持用之前開行動電話與被告郭鏡聯絡時，
    亦曾於內容中談及「現在不是開玩笑，如果不繳就放棄了。
    」（見98年4 月22日14時54分40秒，0000000000號與000000
    0000號之通訊監察譯文，附於聲搜卷第40頁）「如果今天晚
    上沒進來，我們電話就都沒打了，大家都法院見面了…」（
    見98年4 月22日16時12分45秒，0000000000號與0000000000
    號之通訊監察譯文，附於聲搜卷第40頁）、「我剛剛打給張
    梅蘭（即張美蘭），叫她不要糊塗下去了，沒有錢還是一樣
    要繳，你知道張梅蘭跟我講什麼？三十幾個全部沒有錢啦！
    妳全部給他切掉就對了啦！他每個人都聽我的話啦！這什麼
    意思，你馬上叫張梅蘭過去你那邊，你講給她聽好不好…」
    （見98年4 月28日15時20分33秒，0000000000號與00000000
    00號之通訊監察譯文，附於聲搜卷第40頁背面）。依前揭通
    訊監察譯文所示，被告林海燕確實有以前開電話與被告郭鏡
    及訴外人邱月瑾聯絡催款、繳款事宜，並時常告以繳款期限
    將屆，應命被害人儘速繳款等語，足徵被告郭鏡及訴外人邱
    月瑾所稱其2 人均將款項轉交予被告林海燕乙節，應屬實情
    。(五)在被告林海燕位於臺中縣外埔鄉○○路66 7巷52弄17號
    、25號住處，扣得供犯本案所用之如臺灣高等法院臺中分院
    99年度上訴字第1584號刑事判決附表三所示之物，及用以擔
    保被害人借款之本票多紙、換票立據等物，益徵被告林海燕
    即為指使被告郭鏡及訴外人邱月瑾向原告詐財之主導角色無
    訛等情，認原告主張之前揭事實，堪信為真實。被告林海燕
    空言辯稱伊並未向原告借錢，借款也要有憑據，所有的事情
    伊都不知情，伊是被冤枉的云云，及被告郭鏡空言辯稱原告
    的錢全部都是由被告林海燕收取，原告應直接向林海燕求償
    云云，均無足採。
四、按因故意或過失，不法侵害他人之權利者，負損害賠償責任
    ；數人共同不法侵害他人之權利者，連帶負損害賠償責任，
    民法第184 條第1 項前段、第185 條第1 項前段分別定有明
    文。次按給付有確定期限者，債務人自期限屆滿時起，負遲
    延責任。給付無確定期限者，債務人於債權人得請求給付時
    ，經其催告而未為給付，自受催告時起，負遲延責任。其經
    債權人起訴，或依督促程序送達支付命令，與催告有同一之
    效力。民法第229 條第1 、2 項分別定有明文；又遲延之債
    務，以支付金錢為標的者，債權人得請求依法定利率計算之
    遲延利息。但約定利率較高者，仍從其約定利率；而應付利
    息之債務，其利率未經約定，亦無法律可據者，週年利率為
    百分之5 ，亦為同法第233 條第1 項及第203 條所明定。本
    件被告林海燕、郭鏡共同詐欺取財，共同詐取原告443 萬元
    ，嗣經原告追索後，尚有173 萬元未返還，既如前述，則原
    告依前開規定，請求被告應連帶賠償原告173 萬元及法定遲
    延利息，自屬有據。
五、從而，原告依共同侵權行為之法律關係，請求被告連帶給付
    原告173 萬元，及自100 年2 月22日起至清償日止，按年息
    百分之5 計算之利息，為有理由，應予准許。
六、原告陳明願供擔保，聲請宣告假執行，核無不合，爰酌定相
    當之擔保金額宣告之。
七、本件事證已臻明確，兩造其餘主張陳述與舉證，核與本件判
    決結果不生影響，爰均不再予以審酌，併此敘明。
八、訴訟費用負擔之依據：民事訴訟法第78條、第85條第2 項。
中    華    民    國  100     年    3     月    4     日
                  民事庭法  官  王萬金
以上正本係照原本作成。
如對本判決上訴，須於判決送達後20日內向本院提出上訴狀。
如委任律師提起上訴者，應一併繳納上訴審裁判費。
                        書記官  劉麗美
中    華    民    國  100     年    3     月    4     日
   附表：99年度訴字第405號
┌────────┬─────────┬─────────┐
│付款時間（民國）│付款金額（新臺幣）│交付對象          │
├────────┼─────────┼─────────┤
│95年12月25日    │250 萬元          │邱月謹、郭鏡      │
├────────┼─────────┼─────────┤
│96年1 月2 日    │93萬元            │邱月謹、郭鏡      │
├────────┼─────────┼─────────┤
│96年1 月9 日    │70萬元            │邱月謹、郭鏡      │
├────────┼─────────┼─────────┤
│96年1 月15日    │30萬元            │邱月謹、郭鏡      │
├────────┼─────────┼─────────┤
│共        計    │443 萬元          │                  │
└────────┴─────────┴─────────┘